最高法院刑事判決　　　　　　九十六年度台上字第一六四九號
上　訴　人　台灣高等法院台中分院檢察署檢察官
被　　　告　甲○○
選任辯護人　張居德律師
上列上訴人因被告偽造文書案件，不服台灣高等法院台中分院中
華民國九十三年七月三十日第二審判決（九十三年度上訴字第八
六九號，起訴案號：台灣台中地方法院檢察署九十一年度偵字第
一三七一四號），提起上訴，本院判決如下：
    主  文
原判決關於使公務員登載不實罪部分撤銷，發回台灣高等法院台
中分院。
    理　由
本件檢察官起訴指被告甲○○另行起意，先後盜用其父魏其陽（
已死亡）印章偽造三張買賣契約書，將魏其陽名下之不動產三筆
，以買賣為原因，辦理所有權移轉登記為被告名下，此部分被告
涉犯連續行使偽造私文書罪嫌及使公務員登載不實罪嫌，二罪間
有牽連關係（刑法已修正廢除連續犯及牽連犯規定）；原審審理
結果，撤銷第一審此部分之科刑判決，改判仍論處被告連續明知
為不實之事項，而使公務員登載於職務上所掌之公文書，足以生
損害於公眾罪刑，對於被告被訴上開連續行使偽造私文書罪嫌部
分，不另為無罪之諭知；檢察官對於得上訴之上開連續行使偽造
私文書部分提起上訴，為屬合法，合先敘明。（另檢察官起訴被
告盜領魏其陽存款部分，經原審判處行使偽造私文書，足以生損
害於公眾及他人罪刑，此部分未據上訴，已告確定）。本件原判
決撤銷第一審關於上開部分之判決，改判仍論處被告連續明知為
不實之事項，而使公務員登載於職務上所掌之公文書，足以生損
害於公眾罪刑（處有期徒刑三月），對於被告被訴上開連續行使
偽造私文書罪嫌部分，不另為無罪之諭知；固非無見。
惟查：一、原判決於理由欄七、(一)以證人林錦江、廖福祥於第一
審結證魏其陽雖因插管不能言語，惟神智清楚，會用點頭或手勢
示意等語；證人魏平川證稱魏其陽神智清楚，捏其臉皮會笑左手
會搖等語。另長興醫院函載：「依病歷記載，魏先生（指魏其陽
）住院期間……應無完全清醒之可能，如使用語言表達，可能不
行，但用眼睛眼神、肢體、可能可以表達，返家後意識狀態是否
有清楚可能？可能有，惟機會不大」，亦未完全排除魏其陽於返
家後，意識清楚之可能。另證人林怡廷證稱訊問魏其陽是否要辦
理印鑑證明，魏其陽有點頭表示同意等語；證人盧獎陸於偵查、
第一審審理時證稱有問魏其陽，甲○○申請印鑑證明是要辦理財
產過戶，是否同意，魏其陽即點頭等語，因認被告係經魏其陽同
意為本件不動產所有權移轉登記，乃為被告此部分有利之認定。
但證人林錦江、廖福祥、魏平川固均證稱魏其陽神智清楚，會用
點頭或手勢示意，然依上開長興醫院函，則指魏其陽於出院後意
識狀態「可能」清楚，但機會不大，似與上開證人所證述情形不
符，究魏其陽於住院期間其意識能否了解外界之事務？能否可用
眼神、肢體為適當之回應？又依住院期間之意識狀況，於出院返
家後能否以點頭、手勢對外界為適當之回應？其意識能否了解辦
理印鑑證明書及財產移轉登記等事宜，並以點頭作回應？此與認
定被告是否有經魏其陽同意辦理本件不動產所有權移轉登記有關
，上開醫院函載似非清楚，原判決未深入究明，遽以上開函：「
未完全排除魏其陽於返家後，意識清楚之可能」，而為有利被告
之認定，尚嫌速斷而有違誤。二、依卷內資料，本件魏其陽係於
九十年六月二十八日申辦其印鑑證明，被告則先後於同年七月二
十五日、八月三日申辦本件不動產所有權移轉登記事宜，而告訴
人魏慧貞、陳魏秀鐘、魏淑惠於偵查時即指稱魏其陽於九十年二
月二十七日因腦中風、水腦術後意識不清，而至長興醫院檢查，
於同年三月十二日為開顱手術，同年五月八日出院，嗣於同年五
月十四日、五月二十二日、六月二日、六月二十三日、七月七日
門診追蹤，期間意識不清，同年九月三十日又因感染入院，同年
十月十六日轉院，魏其陽自長興醫院住院後即意識不清，並提出
該院之診斷證明書一件為證（偵查卷第二十三頁），而魏其陽申
辦印鑑證明書及被告辦理本件不動產所有權移轉登記，係在魏其
陽門診追蹤至第二度至長興醫院住院期間，究當時魏其陽之意識
狀態如何？是否意識不清？原判決未究明，復對告訴人等上開主
張及所提出之證據，均未置一詞，自有可議。檢察官上訴指摘原
判決此部分違法，為有理由，應認原判決此部分有撤銷發回之原
因，與此部分有牽連關係而經原判決論處被告刑法第二百十四條
罪刑部分，自應一併發回。
據上論結，應依刑事訴訟法第三百九十七條、第四百零一條，判
決如主文。
中　　華　　民　　國　九十六　年　　三　　月  二十九  日
                      最高法院刑事第十一庭
                          審判長法官  林　永　茂
                                法官  洪　文　章
                                法官  蘇　振　堂
                                法官  蕭　仰　歸
                                法官  何　菁　莪
      本件正本證明與原本無異
                                      書  記  官
中　　華　　民　　國　九十六　年　　四　　月　　四　　日
                                                H
